【裁判字號】    95,再易,136
【裁判日期】    951129
【裁判案由】    返還不當得利
【裁判全文】
臺灣高等法院民事裁定                 95年度再易字第136號
聲  請  人  基聖股份有限公司（原名偉強股份有限公司）
法定代理人  丁○○
上列聲請人因與相對人甲○○、乙○○、丙○○間返還不當得利
事件，對於中華民國95年8月15日本院95年度再易字第108號再審
裁定，聲請再審，本院裁定如下：
    主      文
聲請駁回。
聲請訴訟費用由聲請人負擔。
    事實及理由
一、聲請再審意旨略以：
（一）本院95年度再易字第78號再審裁定（下稱前裁定）未按民
      事訴訟法再審編作出如裁判實體法爭執之裁定理由書，違
      反民事訴訟法第507條準用同法第501條第1項第3款及第4
      款之規定。本院95年度再易字第108號再審裁定（下稱原
      裁定）第一個再審程序理由，應先單獨以裁判不備實體理
      由兼理由矛盾之適用法規顯有錯誤為由廢棄前裁定，無須
      論列「須於裁判之結果有影響者，當事人為其利益，始得
      依上開條款請求救濟」。另按釋字第256號解釋理由書詮
      釋民事訴訟法第501條第1項第4款後段，即第二個再審理
      由論述，係以本院81年度上字第462號確定判決（下稱原
      確定判決）作為再審第二個再審不變之理由，兼按民事訴
      訟法第507條準用同法第501條第1項第3款及第4款之特別
      授權賦予聲請人主導再審訴訟。
（二）原裁定錯用大法官會議釋字第177號解釋（下稱釋字第177
      號解釋），援用受禁止適用之最高法院60年度台再字第17
      0號判例，以此作為裁判基礎，顯屬謬論。原裁定詮釋上
      開判例錯誤之處，變造理由，增列掩護錯誤情事，不按再
      審編規定，顯有裁判不適用法規或適用不當。原裁定理由
      書指稱「顯與民事訴訟法第496條第1項第1款之再審規定
      不符」，然未記明得心證之具體理由，亦未記明具體理由
      於裁定書，作為反面解釋法律之規定，依再審編民事訴訟
      法第501條第1項第3款及第4款之特別授與，為防止法院利
      用職權阻礙原實體爭執之理由裁判遺漏，使之能合併原確
      定判決作出聲請再審之依據，此觀法律條文及解釋令暨第
      三次再審行政法院72年度判字第1059號再審確定終局判決
      適用民事訴訟法再審編勝訴在案即明。
（三）民事訴訟法第498條之1明文規定之旨趣，若依再審編以適
      用法規顯有錯誤作為再審之理由，第一種解釋為聲請人提
      起聲請再審，係禁止再審法院不得援用最高法院判例作為
      裁判基礎理由，原裁定應以違背民事訴訟法第501條第1項
      第3款及第4款之立法意旨，論列再審裁定之結果並記明於
      裁判理由書，原裁定均闕如，有適用法規顯有錯誤。第二
      種解釋為若經過再審法院判決認定為無再審理由之部分，
      不得再以已判決基礎理由相同之同一已受判決理由（法院
      屢次以判例作為判決基礎之理由，應以釋字解釋令作為裁
      判基礎理由），聲請人再次為聲請為本條文旨趣之差異要
      旨。況原裁定擅自變更旨趣解釋法規本旨，原裁定顯有再
      次發生裁判不適用法規或適用不當誤認本條款旨趣之詮釋
      要旨，應屬適用法規顯有錯誤之再審理由。
（四）原裁定為掩護前裁定適用法規錯誤，竟不按再審編及解釋
      令暨再審聲請書狀主張之規定，以已受釋字第177號解釋
      明令禁止之最高法院60年度台再字第170號判例論述結果
      ，違背再審編之特別法規定，並以裁定不備理由聲請書狀
      主張之理由，構成消極之不適用法規，足於影響裁判結果
      ，屬於適用法規顯有錯誤，兼有廢弛職務行為、訴外、枉
      法裁判之不法，另構成裁定不對價交付裁判書，侵害雙方
      當事人，自應依法比照溢繳訴訟裁判費之同一法定原則論
      據，應負連帶返還前裁定已繳交之裁判費新台幣（下同）
      1000元，並自95年9月15日起至清償日止，按週年利率5%
      計算之利息。
（五）依再審編法規，違反民事訴訟法第507條即有同法第496條
      第1項或第497條之情形者，準用同法第501條第1項第3款
      及第4款特別授權，賦予聲請人有領導再審訴訟以再審書
      狀主導再審裁判結果之進行，以此拘束審判法院之權利及
      義務，為此請求廢棄原裁定，另合併原確定判決案號，為
      廢棄原確定判決之再審判決，暨應退還前審已繳交訴訟裁
      判費1000元，並加計法定遲延利息。
（六）前裁定及原確定判決應合併提起再審之訴，認當初爭執之
      再審理由，實體法裁判錯誤，而有適用法規顯有錯誤。蔡
      女及廖女聯名於81年9月1日主張系爭金額已轉讓予廖女，
      聲請人業已主張抵銷，廖女執有受讓之債權已消滅，於存
      證信函送達之日，蔡女及廖女均無系爭金額可請求，原確
      定判決明知已無訴訟標的金額存在，故意以消極不適用法
      規顯然影響裁判結果做出錯判。蔡女及廖女係合夥人，民
      法第681條應連帶負清償責任，經互相抵銷後，廖女受讓
      所得之債權金額因而消滅，並聲明：１、原確定判決廢棄
      。２、上開廢棄部分，相對人在第二審之上訴駁回。
二、按對於確定裁定聲請再審，依民事訴訟法第507條準用同法
    第501條第1項第4款規定，必須表明再審理由。所謂表明再
    審理由，必須指明確定裁定有如何合於法定再審事由之具體
    情事，始為相當，倘僅泛言有何條款之再審事由，無具體情
    事者，仍難謂已合法表明再審事由（最高法院64年台聲字第
    76號判例）。又聲請再審，係準用再審之訴之規定（民事訴
    訟法第507條），故必有再審之理由，且依法表明者，始得
    聲請再審（同法第501條第1項第4款)。否則，其聲請再審為
    不合法（最高法院60年台抗字第688號判例）。再按對確定
    判決提起再審之訴，應以有民事訴訟法第486條第1項各款之
    原因為限，此項原因亦即再審理由，必須於訴狀中表明之
    （見同法第501條第1項第4款)，否則其訴即屬不合法，毋庸
    命其補正，逕以裁定駁回之（最高法院70年台再字第35號判
    例）。此外，當事人聲請再審，聲明係對某件裁定為再審，
    但其再審訴狀理由，指摘該確定裁定以前之再審裁判如何違
    法部分，不能認係對所聲請再審裁定之再審理由，法院無一
    一論斷之必要（最高法院86年度台聲字第172號裁定意旨參
    照）。
三、經查：
（一）聲請人曾對本院95年6月20日前裁定聲請再審，業經本院
      於95年8月15日以原裁定駁回在案，聲請人復於95年9月12
      日對原裁定聲請再審。是揆諸上開說明，聲請人據以提起
      再審之理由，應就原裁定有無法定再審事由加以指述，若
      有再審理由，始可進而就在此之前之確定裁判有無再審理
      由為審查，合先指明。
（二）按確定判決消極的不適用法規，顯然影響裁判者，自屬民
      事訴訟法第496條第1項第1款所定適用法規顯有錯誤之範
      圍，應許當事人對之提起再審之訴，以貫徹憲法保障人民
      權益之本旨。最高法院60年度台再字第170號判例，與上
      述見解未洽部分，應不予援用。惟確定判決消極的不適用
      法規，對於裁判顯無影響者，不得遽為再審理由，就此而
      言，該判例與憲法並無牴觸（釋字第177號解釋文參照）
      。至最高法院60年台再字第170號判例係謂：民事訴訟法
      第496條第1項第1款所謂適用法規顯有錯誤者，係指確定
      判決所適用之法規顯然不合於法律規定，或與司法院現尚
      有效及大法官會議之解釋，或本院尚有效之判例顯然違反
      者而言，並不包括消極的不適用法規之情形在內，此觀該
      條款文義，並參照同法第468條將判決不適用法規與適用
      不當二者並舉之規定自明。嗣該則判例於92年5月27日經
      最高法院92年度第9次民事庭會議決議加註「本則要旨與
      司法院大法官會議釋字第177號解釋不符部分不再援用」
      ，並於92年6月27日由最高法院依據最高法院判例選編及
      變更實施要點第9點規定以 (92)台資字第00335號公告之
      。
（三）由是以觀，確定判決消極的不適用法規，顯然影響裁判者
      ，屬於民事訴訟法第496條第1項第1款所定適用法規顯有
      錯誤之範圍，應許當事人對之提起再審之訴，以貫徹憲法
      保障人民權益之本旨，最高法院60年台再字第170號判例
      ，與釋字第177號解釋見解未洽部分，即「並不包括消極
      的不適用法規之情形在內」部分，應不再援用。然而，排
      除上開不再援用部分，最高法院60年台再字第170號判例
      其餘部分，即「民事訴訟法第496條第1項第1款所謂適用
      法規顯有錯誤者，係指確定判決所適用之法規顯然不合於
      法律規定，或與司法院現尚有效及大法官會議之解釋，或
      本院尚有效之判例顯然違反者而言」，仍為有效之判例。
      聲請人主張：原裁定錯用釋字第177號解釋，援用受禁止
      適用之最高法院60年度台再字第170號判例，以此作為裁
      判基礎法律上之再審理由，顯屬謬論，原裁定加以詮釋上
      開判例錯誤之處，變造理由增列掩護錯誤情事，不按再審
      編規定，顯有裁判不適用法規或適用不當云云，容有誤會
      。
（四）次按再審之訴，法院認無再審理由，判決駁回後，不得以
      同一事由，對於原確定判決或駁回再審之訴之確定判決，
      更行提起再審之訴。民事訴訟法第498條之1定有明文。原
      裁定以該條之立法理由論述，而認「前裁定援引判例及解
      釋駁回聲請人再審之聲請，適用法規並無錯誤」，於法並
      無違誤。聲請人主張：原裁定擅自變更旨趣解釋法規本旨
      ，顯有再次發生裁判不適用法規或適用不當誤認本條款旨
      趣之詮釋要旨，已生適用法規顯有錯誤之再審理由云云，
      亦有誤解。
（五）聲請人於原裁定聲請再審事件中，僅重複主張前裁定違反
      程序法，本次應適用解釋令廢棄前裁定，應先以程序裁定
      廢棄前裁定，依釋字第177號、第185號、第256號、第482
      號解釋令兼禁止令，以前裁定遞補本院81年度再易字第31
      號民事再審判決地位，及其他自本院82年度再易字第12號
      再審確定裁定起，至95年度再易字第33號再審確定裁定為
      止，均已受後者概以「類推取代」後者再審裁定所取代，
      應合併於原確定判決，均廢棄改判之，前裁定有裁判不適
      用法規或適用不當之再審事由云云。因此，原裁定乃以前
      裁定已明載，聲請人對前裁定聲請再審所為泛言，顯與民
      事訴訟法第496條第1項第1款之再審規定不符等語，駁回
      其聲請再審（見原裁定理由欄），聲請人既未指摘前裁定
      有何再審事由，則原裁定以上開事由駁回之，於法並無違
      誤。聲請人於本件泛指原裁定有違反民事訴訟法第496 條
      第1項第1款之事由，聲請再審，自乏依據。
（六）按對於確定之裁定聲請再審者，應依民事訴訟法第77條之
      17第2項之規定，繳納裁判費1000元，此乃必須具備之程
      式。查聲請人前對於本院95年度再易字第33號再審裁定聲
      請再審，而由本院95年度再易字第78號受理在案，依法應
      繳納裁判費。該聲請再審事件嗣經本院於95年6月20日以
      前裁定駁回其聲請，聲請人復於95年7月21日對前裁定聲
      請再審，而由本院以原裁定事件受理在案，依法亦應繳納
      裁判費。抗告人主張依比照溢繳訴訟裁判費之同一法定原
      則論據，應負連帶返還前裁定已繳交之裁判費1000元，並
      自95年9月15日起至清償日止，按週年利率5%計算之利息
      云云。然觀諸上述聲請再審事件中，並無訴訟費用溢收情
      事，抗告人所指，尚非有理。
（七）聲請人另於狀內所敘各節，無非係重複執指摘原確定判決
      之訴訟程序，而非就原裁定為具體敘明再審理由，揆諸上
      開判例，顯難認其聲請再審為合法。
四、據上論結，本件聲請再審不合法，裁定如主文。
中    華    民    國    95    年    11    月    29    日
                    民事第14庭
                         審判長法  官  許正順
                               法  官  魏麗娟
                               法  官  鍾任賜
正本係照原本作成。
不得抗告。
中    華    民    國    95    年    11    月    30    日
                              書記官  王敬端


司法院資訊處製作；財團法人民間司法改革基金會備份。
